---
title: "Prise en main de baobabStats avec des données simulées"
author: "Charles Mouté"
date: "`r Sys.Date()`"
output:
  rmarkdown::html_vignette:
    toc: true
    toc_depth: 2
vignette: >
  %\VignetteIndexEntry{Prise en main de baobabStats avec des données simulées}
  %\VignetteEngine{knitr::rmarkdown}
  %\VignetteEncoding{UTF-8}
---

```{r setup, include=FALSE}
knitr::opts_chunk$set(
  collapse = TRUE, comment = "#>",
  fig.width = 7, fig.height = 4.5, dpi = 120,
  eval = FALSE  # exécuter manuellement ; les dépendances ne sont pas garanties au build
)
library(baobabStats)
```

> **baobabStats — Tools for Data, Rooted in Africa.**
> Ce tutoriel suit le cycle statistique complet (collecte → diffusion) sur un
> petit recensement **simulé**, afin de prendre en main le package sans aucune
> donnée réelle.

# 1. Installation et chargement

```{r install}
# install.packages("baobabStats_1.0.0.tar.gz", repos = NULL, type = "source")
library(baobabStats)

# Couleurs et logo de l'identité visuelle
bs_couleurs()
bs_logo("embleme")
```

# 2. Générer des données simulées

Nous simulons 5 000 individus d'un recensement, avec deux défauts volontaires
typiques des données africaines : **attraction des âges ronds** (heaping) et
**variantes orthographiques de régions** (à harmoniser).

```{r simul}
set.seed(2026)
n <- 5000
regions <- c("Centre","Littoral","Ouest","Nord","Extreme-Nord",
             "Adamaoua","Est","Sud","Nord-Ouest","Sud-Ouest")

age_vrai <- pmin(round(rexp(n, 1/24)), 95)
heap     <- runif(n) < 0.35                       # 35 % d'arrondi à un multiple de 5
age      <- ifelse(heap, round(age_vrai / 5) * 5, age_vrai)

indiv <- data.frame(
  id_ind     = sprintf("IND%05d", 1:n),
  id_men     = sprintf("MEN%04d", sample(1:1500, n, replace = TRUE)),
  region     = sample(regions, n, replace = TRUE),
  age        = age,
  sexe       = sample(c(1, 2), n, replace = TRUE, prob = c(.49, .51)),
  etat_matri = sample(c("Celibataire","Marie","Veuf","Divorce"), n, TRUE),
  alphabet   = sample(c(0, 1), n, replace = TRUE, prob = c(.32, .68)),
  activite   = sample(c("Occupe","Chomeur","Inactif"), n, TRUE, prob = c(.55,.12,.33)),
  handicap   = sample(c(0, 1), n, replace = TRUE, prob = c(.94, .06)),
  poids      = round(runif(n, 0.8, 1.2), 3),
  stringsAsFactors = FALSE
)
# introduire des manquants et des variantes de région
indiv$alphabet[sample(1:n, 200)] <- NA
indiv$region[sample(1:n, 50)]    <- "Extreme Nord"   # variante
indiv$region[sample(1:n, 30)]    <- "Adamawa"        # variante anglaise

# Un jeu de données de démonstration équivalent est livré avec le package :
# indiv <- bs_collecter(system.file("extdata", "demo_individus.csv", package = "baobabStats"))
```

# 3. Étape 1 — Collecte et contrôle des manquants

```{r collecte}
# Diagnostic des valeurs manquantes (alerte au-delà de 15 %)
bs_controler_na(indiv, seuil = 0.15)
```

# 4. Étape 2 — Traitement : harmonisation géographique

```{r traitement}
indiv <- bs_harmoniser_regions(indiv, var_region = "region", code_pays = "CM")
table(indiv$region_std, useNA = "ifany")
# "Extreme Nord" -> "Extreme-Nord", "Adamawa" -> "Adamaoua"
```

# 5. Étape 3a — Qualité intrinsèque

```{r qi}
q <- bs_qualite_intrinseque(indiv, var_age = "age", var_sexe = "sexe")
bs_whipple(indiv$age)   # attraction des âges ronds
bs_myers(indiv$age)

# Interprétation dynamique, calibrée sur les seuils des Nations Unies
print(q$interpretation)
```

# 6. Étape 3b — Qualité a posteriori : couverture et redressement

```{r dse}
# (a) estimation par système dual à partir de comptages agrégés
d <- bs_estimer_dse(n_pes = 5000, n_recensement = 48000,
                    n_apparies = 4600, n_errones = 200)
print(d$interpretation)

# (b) coefficients de redressement par strate (urbain / rural)
strates <- data.frame(
  strate        = c("Urbain", "Rural"),
  n_pes         = c(3000, 2000),
  n_recensement = c(30000, 18000),
  n_apparies    = c(2850, 1750),
  n_errones     = c(120, 80)
)
coef <- bs_coefficients_redressement(strates = strates)
print(coef)

# (c) appliquer aux effectifs publiés
effectifs <- data.frame(strate = c("Urbain","Rural"), population = c(30000, 18000))
bs_appliquer_redressement(effectifs, coef, "strate", "population")
```

# 7. Étape 4 — Indicateurs et tableaux

```{r indic}
bs_indicateur(indiv, "rapport_masc", sex_var = "sexe")
bs_indicateur(indiv, "pyramide", age_var = "age", sex_var = "sexe")

tableaux <- bs_tableaux(indiv, config = list(age_var = "age", sex_var = "sexe"))
```

# 8. Étape 5 — Visualisation (identité visuelle appliquée)

```{r viz}
g <- bs_graph_pyramide(indiv, var_age = "age", var_sexe = "sexe")
g   # le thème theme_baobabstats() applique automatiquement la charte

# enregistrement multi-format
bs_enregistrer_graph(g, "pyramide_ages", formats = c("png", "pdf"))

# barres aux couleurs de la charte
bs_graph_barres(indiv, "region_std", "alphabet",
                titre = "Taux d'alphabétisation par région")
```

Pour réutiliser la charte dans vos propres graphiques :

```{r viz2}
library(ggplot2)
ggplot(indiv, aes(activite, fill = activite)) +
  geom_bar() +
  scale_fill_baobabstats() +
  theme_baobabstats() +
  labs(title = "Population par statut d'activité")
```

# 9. Interprétation dynamique et prompt pour l'IA

```{r prompt}
# Interprétation automatique de n'importe quel résultat
bs_interpreter(d)

# Générer un prompt prêt pour Claude / GPT / Gemini
cat(bs_prompt(d, public = "decideur"))
# bs_prompt_copier(prompt)   # insère directement dans l'éditeur RStudio
```

# 10. Étape 7 — Diffusion

```{r diffusion}
# Rapport de synthèse (HTML / Word / PDF), en-tête aux couleurs baobabStats
bs_rapport(indiv, "rapport_synthese", format = "html")

# Export d'échange statistique (SDMX-like + DSD JSON)
agg <- as.data.frame(table(indiv$region_std))
bs_exporter_sdmx(agg, "export_regions")
```

# 11. Tout-en-un : pilotage par fichier Excel

```{r pipeline}
# 1) créer un classeur de configuration documenté
bs_config_modele("ma_config.xlsx")

# 2) … renseigner les onglets dans Excel (Projet, Collecte, Variables, …) …

# 3) exécuter l'ensemble du pipeline (collecte → diffusion)
res <- bs_pipeline("ma_config.xlsx")
print(res)
```

# 12. Interface graphique et addins RStudio

```{r app}
bs_app()          # application Shiny unifiée
bs_catalogue()    # liste de toutes les fonctions par étape
```

Après installation, le menu **Addins** de RStudio propose également : lancer
l'application, créer une configuration Excel, exécuter un pipeline, interpréter le
dernier résultat et générer un prompt IA.

---

*baobabStats © 2026 Charles Mouté — Tools for Data, Rooted in Africa.*
